ACORDAO-COMPLETO-2476122

ACÓRDÃO 8253/2021 ATA 19/2021 - SEGUNDA CÂMARA

VISTOS, relatados e discutidos estes autos de tomada de contas especial instaurada pela Caixa Econômica Federal, em razão da não comprovação da regular aplicação dos recursos repassados pela União por meio do Contrato de repasse 334.979-89/2010, registro Siconv 743870, firmado entre o Ministério do Desenvolvimento Agrário e a Cooperativa de Consultoria, Projetos e Serviços em Desenvolvimento Sustentável Ltda. - CEDRO,
ACORDAM os Ministros do Tribunal de Contas da União, reunidos em sessão da Segunda Câmara, ante as razões expostas pelo Relator, em: 
9.1.¿ excluir da presente relação processual Duvanil Ney Santana Aleixo (XXX.078.178-XX) ;
9.2. rejeitar parcialmente as alegações de defesa apresentadas pelos responsáveis Generosa de Oliveira Silva (XXX.099.317-XX) , Vera Lúcia Lunardi (XXX.803.330-XX) e Cooperativa de Consultoria, Projetos e Serviços em Desenvolvimento Sustentável Ltda. - CEDRO (CNPJ: 03.309.269/0001-42) ;
9.3. fixar novo e improrrogável prazo de 15 (quinze) dias, a contar da notificação, com fundamento no art. 12, §§ 1º e 2º da Lei 8.443/1992 e art. 202, §§ 2º e 3º do Regimento Interno, para que os responsáveis Generosa de Oliveira Silva (XXX.099.317-XX) , Vera Lúcia Lunardi (XXX.803.330-XX) e Cooperativa de Consultoria, Projetos e Serviços em Desenvolvimento Sustentável Ltda. - CEDRO (CNPJ: 03.309.269/0001-42) efetuem e comprovem, perante este Tribunal, o recolhimento, de forma solidária, ao Tesouro Nacional da quantia a seguir especificada, atualizada monetariamente a partir da data indicada até a data do efetivo recolhimento, na forma prevista na legislação em vigor:
	Data de ocorrência
	Valor histórico (R$) 

	18/3/2013
	54.312,56

9.4. informar os responsáveis Generosa de Oliveira Silva (XXX.099.317-XX) , Vera Lúcia Lunardi (XXX.803.330-XX) e Cooperativa de Consultoria, Projetos e Serviços em Desenvolvimento Sustentável Ltda. - CEDRO (CNPJ: 03.309.269/0001-42) que a liquidação tempestiva do débito atualizado monetariamente saneará o processo e permitirá que as contas sejam julgadas regulares com ressalva, dando-lhes quitação, nos termos do § 4º do art. 202 do Regimento Interno do TCU, ao passo que a ausência dessa liquidação tempestiva levará ao julgamento pela irregularidade das contas, com imputação de débito a ser atualizado monetariamente e acrescido de juros moratórios nos termos do art. 19 da Lei 8.443/1992, bem como à aplicação da multa prevista no art. 57 da mesma Lei 8.443/1992;
9.5. autorizar, desde logo, com fundamento no art. 26 da Lei 8.443/1992 c/c o art. 217, do Regimento Interno do TCU, caso seja do interesse dos responsáveis, o parcelamento da dívida em até 36 parcelas, mensais e sucessivas, atualizadas monetariamente, sem prejuízo de alertá-los de que, caso optem por essa forma de pagamento, a falta de comprovação do recolhimento de qualquer parcela implicará o vencimento antecipado do saldo devedor, nos termos do art. 26, parágrafo único, e 59, da Lei 8.443/1992 c/c o art. 217, § 2º, do Regimento Interno do TCU, sem prejuízo das demais medidas legais;
9.6. dar ciência deste acórdão à Caixa Econômica Federal e aos responsáveis.

Tomada de Contas Especial instaurada pela Caixa Econômica Federal em razão de não comprovação da regular aplicação dos recursos repassados pela União via Contrato de repasse 334.979-89/2010, firmado com o Ministério do Desenvolvimento agrário com o objetivo de formar e qualificar em Gestão Cooperativista a Rede de Cooperativas da Agricultura Familiar e da Economia Solidária do Estado de Rio de Janeiro.

Segunda Câmara

Caixa Econômica Federal e Ministério do Desenvolvimento Agrário (extinto).

3. Responsáveis: Cooperativa de Trabalho, Consultoria, Projetos e Serviços Em Sustentabilidade (03.309.269/0001-42); Duvanil Ney Santana Aleixo (XXX.078.178-XX); Generosa de Oliveira Silva (XXX.099.317-XX); Vera Lucia Lunardi (XXX.803.330-XX).

13.1. Ministros presentes: Augusto Nardes (na Presidência), Aroldo Cedraz e Bruno Dantas (Relator).
13.2. Ministro-Substituto convocado: André Luís de Carvalho.

BRUNO DANTAS

Por registrar as principais ocorrências dos autos até o momento, resumindo os fundamentos das peças acostadas, adoto como relatório, com os ajustes necessários, a instrução da secretaria responsável pela análise do processo (peça 103) , que contou com a anuência do corpo diretivo da unidade (peças 104 e 105)  e do Ministério Público junto ao TCU (peça 106) : 
"INTRODUÇÃO
Cuidam os autos de tomada de contas especial instaurada pela Caixa Econômica Federal (mandatária do então Ministério do Desenvolvimento Agrário - MDA) em desfavor de Duvanil Ney Santana Aleixo (XXX.078.178-XX) , diretor-presidente no período 23/5/1999 a 31/3/2011, Generosa de Oliveira Silva (XXX.099.317-XX) , diretora-presidente no período de 1/4/2011 a 22/3/2013, Vera Lúcia Lunardi (XXX.803.330-XX) , diretora-presidente no período de 23/3/2013 a 22/3/2015, e Cooperativa de Consultoria, Projetos e Serviços em Desenvolvimento Sustentável Ltda. - CEDRO (CNPJ: 03.309.269/0001-42) , em razão de não comprovação da regular aplicação dos recursos repassados pela União realizadas por meio do Contrato de repasse 334.979-89/2010, registro Siafi 743870, (peça 31) firmado entre o MINISTÉRIO DO DESENVOLVIMENTO AGRÁRIO e Cooperativa de Consultoria, Projetos e Serviços em Desenvolvimento Sustentável Ltda. - CEDRO, e que tinha por objeto o instrumento descrito como 'OBJETO: O principal objetivo é formar e qualificar em Gestão Cooperativista a Rede de Cooperativas da Agricultura Familiar e da Economia Solidária do Estado de Rio de Janeiro. 1. Consultorias e assessorias voltadas à gestão dos empreendimentos das cooperativas e associações da agricultura familiar e reforma agrária; 2. Desenvolvimento de produtos e criação de marcas e estratégias de marketing para as cooperativas e associações da agricultura familiar e assentamentos da reforma agrária; 3. Apoio a logística e promoção comercial no Brasil e exterior das cooperativas e associações da agricultura familiar e reforma agrária; 4. Desenvolvimento e gerenciamento de sistema de informações sobre produção e demandas de mercado para os empreendimentos das cooperativas e associações da agricultura familiar e reforma agrária; 5. Elaboração de planos de negócios e estratégias de comercialização para acesso competitivo a mercados diversificados e dinâmicos; 6. Assessorias e consultorias voltadas à regularização jurídico-contábil e desenvolvimento de programas para o gerenciamento da organização associativa/cooperativa; 7. Apoio a projetos inovadores no campo da gestão e do desenvolvimento de processos sócioprodutivos usando o cooperativismo como instrumento de inclusão social e econômica para o desenvolvimento sustentável da agricultura familiar; 8. Desenvolvimento de estratégias de comunicação para maior envolvimento dos associados dos empreendimentos associativos/cooperativos; 9. Estímulo à articulação e ao desenvolvimento de redes de cooperativas e associações para comercialização de produtos e serviços da agricultura familiar; 10. Capacitação em cooperativismo e em comercialização de produtos e serviços da agricultura familiar através de cursos, oficinas, seminários, conferências, congressos e intercâmbios para dirigentes, associados, cooperados, técnicos, funcionários e voluntários de empreendimentos coletivos da agricultura familiar. '.
HISTÓRICO
2. Em 19/10/2018, com fundamento na IN/TCU 71/2012, alterada pela IN/TCU 76/2016 e DN/TCU 155/2016, o dirigente da instituição Caixa Econômica Federal (mandatária do então Ministério do Desenvolvimento Agrário (MDA) autorizou a instauração da tomada de contas especial (peça 3) . O processo foi registrado no sistema e-TCE com o número 957/2018.
3. O Contrato de repasse 334.979-89/2010, registro Siafi 743870, foi firmado no valor de R$ 478.392,85, sendo R$ 457.679,00 à conta do concedente e R$ 20.713,85 referentes à contrapartida do convenente. Teve vigência de 3/9/2010 a 31/12/2013, com prazo para apresentação da prestação de contas em 1/3/2014.
4. Os repasses da União para a conta corrente específica totalizaram R$ 457.679,00 em 26/10/2010, sendo transferidos para a conta de poupança vinculada em 29/10/2010 (peça 45) , com desbloqueios em três momentos distintos no total de R$ 268.192,80, conforme abaixo, com devolução do saldo final, no montante de 253.456,99, em 4/2/2014 (peças 44-47) :
	Data do desbloqueio para a Conta-Corrente
	Valor

	31/3/2011
	R$ 7.570,19

	30/8/2012
	R$ 42.666,96

	2/4/2013
	R$ 217.955,65

5. A prestação de contas e complementações enviadas, bem como o Relatório de Execução de Atividades (REA) foram analisadas por meio dos documentos constantes nas peças 1,2, 4, 6, 7, 8, 18, 23 e 24.
6. Em síntese, no que se refere aos aspectos financeiros, restou definido em pareceres elaborados no âmbito da CAIXA e sumarizados no 'dossiê' elaborado para subsidiar a instauração da tomada de contas especial (peças 1 e 2) , a aprovação das prestações de contas parciais relativas às duas primeiras parcelas e não aprovação da referente à terceira, ante a não comprovação da execução de ações referentes ao montante de R$ 54.312,26.
7. Já no que se refere aos aspectos técnicos, foi elaborado, após análise dos novos esclarecimentos apresentados pela convenente acerca das pendências apontadas no Relatório de Execução de Atividades (REA) , pela Secretaria Especial de Agricultura Familiar e do Desenvolvimento Agrário (SEAD) , o Parecer 97/2018/CGCC/SDR/SEAD, de 11/06/2018, que destacou novas pendências documentais (peça 4) :
a) Meta 1
a.1) Atividade 1.3 - Oficinas práticas de gestão financeira e contabilidade básica: não apresentação de documentação comprobatória relativa aos gastos de R$ 5.636,75 (peça 4, p.3) ;
a.2) Atividade 1.4 - Oficinas de avaliação participativa: não apresentação da documentação comprobatória relativa aos gastos de R$ 3.551,93 (peça 4, p. 3) ;
a.3) Atividade 1.6 - Visitas técnicas aos empreendimentos de comercialização: ausência de documentação comprobatória relativa a 01 (uma) das 32 visitas realizadas no valor de R$ 403,84 (peça 4, p. 4-5) ;
a.4) Atividade 1.9 - Visitas in loco para levantamento de dados para composição de Banco de Informações: não apresentação da documentação comprobatória integral no valor de R$ 22.232,90 (peça 4, p.6) ;
b) Meta 2
b.1) Atividade 2.2 - Visitas técnicas intersetoriais: visitas realizadas nas mesmas cooperativas visitadas nas atividades 1.5, 1,6, 1.9, devendo ser esclarecida tal questão, com esclarecimentos quanto à criação de 4 atividades distintas os objetivos das visitas (peça 4, p. 7-8) ; e
b.2) Atividade 2.4 - Diagnóstico de cooperativas da Agricultura Familiar solidária: não apresentação da documentação exigida, resultando na possível glosa de R$ 63.430,40 (peça 4, p.8) ;
8. O fundamento para a instauração da Tomada de Contas Especial, conforme consignado na matriz de responsabilização elaborada pelo tomador de contas, foi a constatação da seguinte irregularidade:
9. O motivo para a instauração da presente Tomada de Contas Especial foi a inexecução do objeto pactuado, que não pode ter sua funcionalidade atestada em virtude do Convenente não apresentar junto ao Ministério Gestor a documentação para homologação do REA, além da omissão no dever de prestar contas dos recursos utilizados, não sendo possível atestar a boa regular aplicação.
10. Os responsáveis arrolados na fase interna foram comunicados e, diante da ausência de justificativas suficientes para elidir a irregularidade e da não devolução dos recursos, instaurou-se a tomada de contas especial.
11. No relatório (peça 55) , o tomador de contas concluiu que o prejuízo importaria no valor total desbloqueado de R$ 268.192,80, atualizado sem juros em 1/7/2020, no montante de R$ 393.940,37, imputando a responsabilidade solidária à Duvanil Ney Santana Aleixo, diretor-presidente no período de 23/5/1999 a 31/3/2011 (peça 17) , Generosa de Oliveira Silva, diretora-presidente, no período de 1/4/2011 até 22/3/2013 (peça 26) , Vera Lúcia Lunardi, diretor-presidente, no período de 23/3/2013 até 22/3/2015 (peça 27) , e Cooperativa de Consultoria, Projetos e Serviços em Desenvolvimento Sustentável Ltda. - CEDRO, na condição de contratados.
12. Em 23/8/2019, a Controladoria-Geral da União emitiu o relatório de auditoria (peça 56) , em concordância com o relatório do tomador de contas. O certificado de auditoria e o parecer do dirigente do órgão de controle interno concluíram pela irregularidade das presentes contas (peças 57 e 58) .
13. Em 6/9/2019, o ministro responsável pela área atestou haver tomado conhecimento das conclusões contidas no relatório e certificado de auditoria, bem como do parecer conclusivo do dirigente do órgão de controle interno, manifestando-se pela irregularidade das contas, e determinou o encaminhamento do processo ao Tribunal de Contas da União (peça 59) .
14. Na instrução inicial anexada à peça 61, foi possível verificar a inadequação da imputação de débito pelo valor total desbloqueado, no montante de R$ 268.192,80 proposto pelo tomador de contas, uma vez que os pareceres financeiros e técnicos apresentam outro encaminhamento, conforme visto nos itens 6 e 7 acima.
15. Com efeito, restou claro que o valor a ser cobrado à entidade, no que se refere aos aspectos financeiros da prestação de contas, envolve o valor de R$ 54.312,26, reconhecido pela própria CEDRO, por meio do Ofício 15/2018, de 2/5/2018 (peça 16) , como serviços previstos e não executados (ajuste de metodologia, ações não realizadas nas quantidades previstas e não utilização de rubricas orçadas anteriormente) , inclusive solicitando esclarecimentos sobre como deveria proceder para efetivar o ressarcimento.
16. Nessa mesma linha, quanto aos aspectos técnicos da execução, tendo em vista os serviços declarados como executados no REA, restou claro, por meio do Parecer 97/2018/CGCC/SDR/SEAD, de 11/6/2018, a necessidade de mais esclarecimentos e documentação comprobatória em relação a algumas das atividades informadas, resultando em possibilidade de glosa no valor de R$ 95.255,82, (item 7 acima e peça 4) . Ante tal entendimento, foi proposta da citação dos responsáveis então identificados, nos seguintes termos:
a) realizar a citação, com fundamento nos arts. 10, § 1º, e 12, incisos I e II, da Lei 8.443/1992 c/c o art. 202, incisos I e II, do RI/TCU, para que, no prazo de quinze dias, os responsáveis abaixo indicados, em decorrência das condutas praticadas, apresentem alegações de defesa e/ou recolham, aos cofres especificados, a quantia abaixo indicada, atualizada monetariamente a partir da respectiva data até o efetivo recolhimento, abatendo-se na oportunidade a quantia eventualmente ressarcida, na forma da legislação em vigor, que geraram a irregularidade demonstrada a seguir:
Débito relacionado à responsável Generosa de Oliveira Silva (XXX.099.317-XX) , Diretora Administrativa/Presidente no período de 1/4/2011 até 22/3/2013, em solidariedade com Cooperativa de Consultoria, Projetos e Serviços em Desenvolvimento Sustentável Ltda. e Vera Lúcia Lunardi.
Irregularidade 1: apresentação incompleta da documentação exigida no Relatório de Execução de Atividades (REA) final relativos aos recursos federais repassados à COOPERATIVA DE TRABALHO, CONSULTORIA, PROJETOS E SERVIÇOS EM SUSTENTABILIDADE, no âmbito do contrato de repasse 334979/89/2010 cujo objeto é descrito como 'OBJETO: O principal objetivo é formar e qualificar em Gestão Cooperativista a Rede de Cooperativas da Agricultura Familiar e da Economia Solidária do Estado de Rio de Janeiro'.
Evidências da irregularidade: documentos técnicos presentes nas peças 4, 5, 18, 31 e 39.
Normas infringidas: Art. 37, caput, c/c o art. 70, parágrafo único, da Constituição da República Federativa do Brasil, art. 93 do Decreto-lei 200/1967; art. 66, caput, do Decreto 93.872/1986, art. 56 da Portaria Interministerial MPOG/MF/CGU 127, de 29/5/2008, bem como Cláusula Terceira, item 3.2, alíneas 'a' 'c', 'd' e 'e' do Convênio n° 334.979-89/2010.
Cofre credor: Tesouro Nacional.
Valor atualizado do débito (sem juros) em 02/07/2020: R$ 137.787,54
Conduta: apresentar documentação incompleta exigida no Relatório de Execução de Atividades (REA) final relativo aos recursos federais repassados à Cooperativa de Consultoria, Projetos e Serviços em Desenvolvimento Sustentável Ltda. - CEDRO no âmbito do contrato de repasse 334979/89/2010 conforme a seguir: a) não apresentar a documentação comprobatória relativa aos gastos de R$ 5.636,75 (Atividade 1.3) e R$ 3.551,93 (Atividade 1.5) ; b) não apresentar a documentação comprobatória relativa à visita realizada no valor de R$ 403,84 (Atividade 1.6) ; c) não apresentar a documentação integral relativa às visitas realizadas no valor de R$ 22.232,90 (Atividade 1.9) ; e d) não apresentar a documentação comprobatória exigida em relação ao Diagnóstico das Cooperativas da Agricultura Familiar no valor de R$ 63.430,40 (Atividade 2.4) .
Nexo de causalidade: a apresentação incompleta da documentação exigida no Relatório de Execução de Atividades (REA) final relativo aos recursos federais repassados à Cooperativa de Consultoria, Projetos e Serviços em Desenvolvimento Sustentável Ltda. - CEDRO no âmbito do contrato de repasse 334979/89/2010 impediu a comprovação da regular aplicação dos recursos federais repassados, no âmbito do instrumento em questão, resultando em presunção de dano ao erário.
Culpabilidade: não há excludentes de ilicitude, de culpabilidade e de punibilidade; é razoável supor que o responsável, tinha consciência da ilicitude de sua conduta; era exigível conduta diversa da praticada, qual seja, apresentar toda a documentação exigida no Relatório de Execução de Atividades (REA) final relativo aos recursos federais repassados à Cooperativa de Consultoria, Projetos e Serviços em Desenvolvimento Sustentável Ltda. - CEDRO no âmbito do contrato de repasse 334979/89/2010, conforme estabelecido nas normas aplicáveis.
Irregularidade 2: inexecução parcial do Contato de Repasse 334979/89/2010 firmado com a Cooperativa de Consultoria, Projetos e Serviços em Desenvolvimento Sustentável Ltda. - CEDRO.
Evidências da irregularidade: documentos técnicos presentes nas peças 1, 2, 8 e 16.
Normas infringidas: Art. 37, caput, c/c o art. 70, parágrafo único, da Constituição da República Federativa do Brasil, art. 93 do Decreto-lei 200/1967; art. 66, caput, do Decreto 93.872/1986, art. 56 da Portaria Interministerial MPOG/MF/CGU 127, de 29/5/2008, bem como Cláusula Terceira, item 3.2, alíneas 'a' e 'e' do Convênio n° 334.979-89/2010.
Cofre credor: Tesouro Nacional.
Valor atualizado do débito (sem juros) em 02/07/2020: R$ 78.563,12
Conduta: inexecutar parcialmente o Contrato de Repasse 334979/89/2010 firmado com a Cooperativa de Consultoria, Projetos e Serviços em Desenvolvimento Sustentável Ltda.
Nexo de causalidade: a inexecução parcial do Contrato de Repasse 334979/89/2010 firmado com a Cooperativa de Consultoria, Projetos e Serviços em Desenvolvimento Sustentável Ltda. resultou em dano ao erário.
Culpabilidade: não há excludentes de ilicitude, de culpabilidade e de punibilidade; é razoável supor que o responsável, tinha consciência da ilicitude de sua conduta; era exigível conduta diversa da praticada, qual seja, executar integralmente o Contrato de Repasse 334979/89/2010 firmado com a Cooperativa de Consultoria, Projetos e Serviços em Desenvolvimento Sustentável Ltda., conforme estabelecido nas normas aplicáveis.
Débito relacionado à responsável Vera Lúcia Lunardi (XXX.803.330-XX) , Diretora Administrativa/Presidente, no período de 23/3/2013 a 22/3/2015, em solidariedade com Cooperativa de Trabalho, Consultoria, Projetos e Serviços em Sustentabilidade e Generosa de Oliveira Silva.
Irregularidade 1: apresentação incompleta da documentação exigida no Relatório de Execução de Atividades (REA) final relativos aos recursos federais repassados à COOPERATIVA DE TRABALHO, CONSULTORIA, PROJETOS E SERVIÇOS EM SUSTENTABILIDADE, no âmbito do contrato de repasse 334979/89/2010 cujo objeto é descrito como 'OBJETO: O principal objetivo é formar e qualificar em Gestão Cooperativista a Rede de Cooperativas da Agricultura Familiar e da Economia Solidária do Estado de Rio de Janeiro'.
Evidências da irregularidade: documentos técnicos presentes nas peças 4, 5, 18, 31 e 39.
Normas infringidas: Art. 37, caput, c/c o art. 70, parágrafo único, da Constituição da República Federativa do Brasil, art. 93 do Decreto-lei 200/1967; art. 66, caput, do Decreto 93.872/1986, art. 56 da Portaria Interministerial MPOG/MF/CGU 127, de 29/5/2008, bem como Cláusula Terceira, item 3.2, alíneas 'a' 'c', 'd' e 'e' do Convênio n° 334.979-89/2010.
Cofre credor: Tesouro Nacional.
Valor atualizado do débito (sem juros) em 02/07/2020: R$ 137.787,54
Conduta: apresentar documentação incompleta exigida no Relatório de Execução de Atividades (REA) final relativo aos recursos federais repassados à Cooperativa de Consultoria, Projetos e Serviços em Desenvolvimento Sustentável Ltda. - CEDRO no âmbito do contrato de repasse 334979/89/2010 conforme a seguir: a) não apresentar a documentação comprobatória relativa aos gastos de R$ 5.636,75 (Atividade 1.3) e R$ 3.551,93 (Atividade 1.5) ; b) não apresentar a documentação comprobatória relativa à visita realizada no valor de R$ 403,84 (Atividade 1.6) ; c) não apresentar a documentação integral relativa às visitas realizadas no valor de R$ 22.232,90 (Atividade 1.9) ; e d) não apresentar a documentação comprobatória exigida em relação ao Diagnóstico das Cooperativas da Agricultura Familiar no valor de R$ 63.430,40 (Atividade 2.4) .
Nexo de causalidade: a apresentação incompleta da documentação exigida no Relatório de Execução de Atividades (REA) final relativo aos recursos federais repassados à Cooperativa de Consultoria, Projetos e Serviços em Desenvolvimento Sustentável Ltda. - CEDRO no âmbito do contrato de repasse 334979/89/2010 impediu a comprovação da regular aplicação dos recursos federais repassados, no âmbito do instrumento em questão, resultando em presunção de dano ao erário.
Culpabilidade: não há excludentes de ilicitude, de culpabilidade e de punibilidade; é razoável supor que o responsável, tinha consciência da ilicitude de sua conduta; era exigível conduta diversa da praticada, qual seja, apresentar toda a documentação exigida no Relatório de Execução de Atividades (REA) final relativo aos recursos federais repassados à Cooperativa de Consultoria, Projetos e Serviços em Desenvolvimento Sustentável Ltda. - CEDRO no âmbito do contrato de repasse 334979/89/2010, conforme estabelecido nas normas aplicáveis.
Irregularidade 2: inexecução parcial do Contato de Repasse 334979/89/2010 firmado com a Cooperativa de Consultoria, Projetos e Serviços em Desenvolvimento Sustentável Ltda. - CEDRO.
Evidências da irregularidade: documentos técnicos presentes nas peças 1, 2, 8 e 16.
Normas infringidas: Art. 37, caput, c/c o art. 70, parágrafo único, da Constituição da República Federativa do Brasil, art. 93 do Decreto-lei 200/1967; art. 66, caput, do Decreto 93.872/1986, art. 56 da Portaria Interministerial MPOG/MF/CGU 127, de 29/5/2008, bem como Cláusula Terceira, item 3.2, alíneas 'a' e 'e' do Convênio n° 334.979-89/2010.
Cofre credor: Tesouro Nacional.
Valor atualizado do débito (sem juros) em 02/07/2020: 78.563,12
Conduta: inexecutar parcialmente o Contrato de Repasse 334979/89/2010 firmado com a Cooperativa de Consultoria, Projetos e Serviços em Desenvolvimento Sustentável Ltda.
Nexo de causalidade: a inexecução parcial do Contrato de Repasse 334979/89/2010 firmado com a Cooperativa de Consultoria, Projetos e Serviços em Desenvolvimento Sustentável Ltda. resultou em dano ao erário.
Culpabilidade: não há excludentes de ilicitude, de culpabilidade e de punibilidade; é razoável supor que o responsável, tinha consciência da ilicitude de sua conduta; era exigível conduta diversa da praticada, qual seja, executar integralmente o Contrato de Repasse 334979/89/2010 firmado com a Cooperativa de Consultoria, Projetos e Serviços em Desenvolvimento Sustentável Ltda., conforme estabelecido nas normas aplicáveis.
Débito relacionado à responsável Cooperativa de Trabalho, Consultoria, Projetos e Serviços em Sustentabilidade (CNPJ: 03.309.269/0001-42) , na condição de contratado, em solidariedade com Generosa de Oliveira Silva e Vera Lucia Lunardi.
Irregularidade 1: apresentação incompleta, por meio de seus representantes legais, da documentação exigida no Relatório de Execução de Atividades (REA) final relativos aos recursos federais repassados à COOPERATIVA DE TRABALHO, CONSULTORIA, PROJETOS E SERVIÇOS EM SUSTENTABILIDADE, no âmbito do contrato de repasse 334979/89/2010 cujo objeto é descrito como 'OBJETO: O principal objetivo é formar e qualificar em Gestão Cooperativista a Rede de Cooperativas da Agricultura Familiar e da Economia Solidária do Estado de Rio de Janeiro'.
Evidências da irregularidade: documentos técnicos presentes nas peças 4, 5, 18, 31 e 39.
Normas infringidas: Art. 37, caput, c/c o art. 70, parágrafo único, da Constituição da República Federativa do Brasil, art. 93 do Decreto-lei 200/1967; art. 66, caput, do Decreto 93.872/1986, art. 56 da Portaria Interministerial MPOG/MF/CGU 127, de 29/5/2008, bem como Cláusula Terceira, item 3.2, alíneas 'a' 'c', 'd' e 'e' do Convênio n° 334.979-89/2010.
Cofre credor: Tesouro Nacional.
Valor atualizado do débito (sem juros) em 02/02/2020: R$ 137.787,54
Conduta: apresentar, por meio de seus representes legais, documentação incompleta exigida no Relatório de Execução de Atividades (REA) final relativo aos recursos federais repassados à Cooperativa de Consultoria, Projetos e Serviços em Desenvolvimento Sustentável Ltda. - CEDRO no âmbito do contrato de repasse 334979/89/2010 conforme a seguir: a) não apresentar a documentação comprobatória relativa aos gastos de R$ 5.636,75 (Atividade 1.3) e R$ 3.551,93 (Atividade 1.5) ; b) não apresentar a documentação comprobatória relativa à visita realizada no valor de R$ 403,84 (Atividade 1.6) ; c) não apresentar a documentação integral relativa às visitas realizadas no valor de R$ 22.232,90 (Atividade 1.9) ; e d) não apresentar a documentação comprobatória exigida em relação ao Diagnóstico das Cooperativas da Agricultura Familiar no valor de R$ 63.430,40 (Atividade 2.4) .
Nexo de causalidade: a apresentação incompleta, por meio de seus representantes legais, da documentação exigida no Relatório de Execução de Atividades (REA) final relativo aos recursos federais repassados à Cooperativa de Consultoria, Projetos e Serviços em Desenvolvimento Sustentável Ltda. - CEDRO no âmbito do contrato de repasse 334979/89/2010 impediu a comprovação da regular aplicação dos recursos federais repassados, no âmbito do instrumento em questão, resultando em presunção de dano ao erário.
Culpabilidade: não há excludentes de ilicitude, de culpabilidade e de punibilidade; é razoável supor que a responsável, por meio de seus representantes legais, tinha consciência da ilicitude de sua conduta; era exigível conduta diversa da praticada, qual seja, apresentar toda a documentação exigida no Relatório de Execução de Atividades (REA) final relativo aos recursos federais repassados à Cooperativa de Consultoria, Projetos e Serviços em Desenvolvimento Sustentável Ltda. - CEDRO no âmbito do contrato de repasse 334979/89/2010, conforme estabelecido nas normas aplicáveis.
Irregularidade 2: inexecução parcial do Contato de Repasse 334979/89/2010 firmado com a Cooperativa de Consultoria, Projetos e Serviços em Desenvolvimento Sustentável Ltda. - CEDRO.
Evidências da irregularidade: documentos técnicos presentes nas peças 1, 2, 8 e 16.
Normas infringidas: Art. 37, caput, c/c o art. 70, parágrafo único, da Constituição da República Federativa do Brasil, art. 93 do Decreto-lei 200/1967; art. 66, caput, do Decreto 93.872/1986, art. 56 da Portaria Interministerial MPOG/MF/CGU 127, de 29/5/2008, bem como Cláusula Terceira, item 3.2, alíneas 'a' e 'e' do Convênio n° 334.979-89/2010.
Cofre credor: Tesouro Nacional.
Valor atualizado do débito (sem juros) em 1/7/2020: R$ 393.940,37
Conduta: inexecutar parcialmente, por meio de seus representantes legais, o Contrato de Repasse 334979/89/2010.
Nexo de causalidade: a inexecução parcial do Contato de Repasse 334979/89/2010, por parte de seus representantes legais, resultou em dano ao erário.
Culpabilidade: não há excludentes de ilicitude, de culpabilidade e de punibilidade; é razoável supor que a entidade, por meio de seus representantes legais, tinha consciência da ilicitude de sua conduta; era exigível conduta diversa da praticada, qual seja, executar a integralidade do Contrato de Repasse 334979/89/2010, conforme estabelecido nas normas aplicáveis.
b) informar aos responsáveis que, caso venham a ser condenados pelo Tribunal, os débitos ora apurados serão acrescidos de juros de mora, nos termos do § 1º do art. 202 do RI/TCU;
c) esclarecer aos responsáveis, em obediência ao art. 12, § 2º, da Lei 8.443/1992, e ao art. 12, inciso VI, da Resolução TCU 170/2004, que o recolhimento tempestivo do débito somente saneará o processo caso seja reconhecida a sua boa-fé e não se constate outra irregularidade nas contas;
d) esclarecer aos responsáveis, em obediência ao art. 12, § 3º, da Lei 8.443/1992, e ao art. 12, inciso VII, da Resolução TCU 170/2004, que o não atendimento à citação implicará revelia, para todos os efeitos, dando-se prosseguimento ao processo.
17. Em cumprimento ao pronunciamento da unidade (peça 63) , foi efetuada citação dos responsáveis, nos moldes adiante:
	Comunicação
	Data da expedição 
	Peça
	Destinatário
	Origem do Endereço
	Data da ciência 
	Peça da Ciência 
	Peça da Resposta

	Ofício 38066/2020-Secomp-4
	31/07/2020
	69
	Cooperativa de Trabalho, Consultoria, Projetos e Serviços em Sustentabilidade
	Receita Federal
	03/08/2020
	70
	72-99

	Ofício 38067/2020-Secomp-4
	31/07/2020
	67
	Vera Lucia Lunardi
	Receita Federal
	05/08/2020
	71
	72-99

	Ofício 38068/2020-Secomp-4
	31/07/2020
	68
	Generosa de Oliveira Silva
	Receita Federal
	21/08/2020
	74
	72-99

18. Dentro do prazo regimental, os responsáveis Generosa de Oliveira Silva (XXX.099.317-XX) , Vera Lúcia Lunardi (XXX.803.330-XX) e Cooperativa de Consultoria, Projetos e Serviços em Desenvolvimento Sustentável Ltda. - CEDRO (CNPJ: 03.309.269/0001-42) apresentaram, de forma conjunta, as suas alegações de defesa às peças 72-99, sendo pertinente destacar os instrumentos de procuração anexados aos autos pelas três responsáveis às peças 73, 74 e 97, designando os mesmos procuradores.
EXAME TÉCNICO
19. Alegações de defesa apresentadas por Generosa de Oliveira Silva (XXX.099.317-XX) , Vera Lúcia Lunardi (XXX.803.330-XX) e Cooperativa de Consultoria, Projetos e Serviços em Desenvolvimento Sustentável Ltda. - CEDRO (CNPJ: 03.309.269/0001-42) (peças 72-99) :
19.1. o contrato de repasse previa a realização de 163 atividades em sua Meta 01 - Base de serviços de apoio às cooperativas de agricultura familiar e economia solidária do Estado do Rio de Janeiro, e 54 atividades em sua Meta 02 - Articulação de cooperativas de agricultura familiar e economia solidária do Estado do Rio de Janeiro, as quais não teriam sido executadas em sua totalidade, como reconhecido pela própria contratada perante a CAIXA, ante a sua complexidade e dificuldades enfrentadas, inobstante todos os esforços empreendidos (peça 72, p. 4-5) ;
19.2. a necessidade de replanejamento e redirecionamento da metodologia de execução do projeto se fez presente, não impedindo a contribuição auferida pelos agricultores e familiares envolvidos, inobstante a não concretização de algumas atividades planejadas (peça 72, p. 6-7) ;
19.3. as atividades questionadas como não executadas no âmbito da Irregularidade 1 da citação (apresentação incompleta da documentação exigida no Relatório de Execução de Atividades) teriam sido implementadas, conforme comprovariam os esclarecimentos e documentos anexados às alegações de defesa (peça 72, p. 7-14, e peças 75/97) ;
19.4. o valor a ser ressarcido com foco na Irregularidade 2 da citação (inexecução parcial do contrato de repasse) , no montante de R$ 54.312,56, reconhecido como devido pelos defendentes, mostra-se extremamente elevado, com aparente acréscimo de juros de mora e atualização monetária desproporcionais, destoando dos padrões definidos no âmbito dos processos judiciais e administrativos federais (peça 72, p. 14-15) ;
19.5. os responsáveis requerem ao final: (i) a suspensão do Processo Administrativo de tomada de contas especial; (ii) a suspensão de qualquer medida ou sanção pecuniária até a apreciação das alegações de defesa; (iii) a redução do valor a ser restituído em relação à Irregularidade 2, ante a sua 'desproporcionalidade, exagero e caráter confiscatório'; (iv) o deferimento da produção de todas as espécies de prova admitidas em direito; (v) a suspensão do processo administrativo de tomada de contas especial para que a CEDRO possa emitir a Certidão Negativa de Débitos ou até mesmo a Certidão Positiva de Débitos com efeito de Negativa; e (vi) o deferimento do parcelamento do débito em até 60 (sessenta) parcelas (peça 92, p. 14-16 e peça 98, p. 2) .
20. Análise
20.1. Com respeito às alegações no sentido da complexidade do objeto do contrato de repasse e das dificuldades para sua execução, devem ser acolhidas, uma vez que tal complexidade pode ser percebida a partir da leitura do próprio objeto contratado, tendo a sua execução parcial sido reconhecida pela própria entidade contratada e seus representantes legais em vista de tal fato (itens 19.1 e 19.2) .
20.2. Em relação aos esclarecimentos e documentos comprobatórios da execução das atividades questionadas no âmbito da Irregularidade 1, abaixo transcritas, cabe a análise que se segue (item 19.3) :
Apresentar documentação incompleta exigida no Relatório de Execução de Atividades (REA) final relativo aos recursos federais repassados à Cooperativa de Consultoria, Projetos e Serviços em Desenvolvimento Sustentável Ltda. - CEDRO no âmbito do contrato de repasse 334979/89/2010 conforme a seguir: a) não apresentar a documentação comprobatória relativa aos gastos de R$ 5.636,75 (Atividade 1.3) e R$ 3.551,93 (Atividade 1.5) ; b) não apresentar a documentação comprobatória relativa à visita realizada no valor de R$ 403,84 (Atividade 1.6) ; c) não apresentar a documentação integral relativa às visitas realizadas no valor de R$ 22.232,90 (Atividade 1.9) ; e d) não apresentar a documentação comprobatória exigida em relação ao Diagnóstico das Cooperativas da Agricultura Familiar no valor de R$ 63.430,40 (Atividade 2.4) .
20.2.1. Com respeito a não apresentação de documentação comprobatória relativa aos gastos de R$ 5.636,75 (Atividade 1.3 - Oficinas práticas de gestão financeira e contabilidade básica) e R$ 3.551,93 (Atividade 1.5 - Oficinas de avaliação participativa) , tratados no item 'a', foi questionada no âmbito do Parecer Técnico 97/2018/CGCC/SDR/SEAD, de 11/06/2018,, a ausência dos seguintes elementos comprobatórios em relação a 01 oficina relativa à cada uma das atividades citadas: informações acerca do local exato e data de realização dos eventos, identificação dos técnicos responsáveis e respectivos currículos, ementa ou relatório acerca do conteúdo e objetivo do evento e identificação, 'pelo menos', dos trajetos percorridos por cada beneficiário dos pagamentos/reembolsos de deslocamentos ocorrido (peça 4, p. 3) 
20.2.1.1. Como pode ser visto à peça 72, p. 5-9, e também às peças 76 e 77, todos estes esclarecimentos e documentos foram juntados às alegações de defesa, acrescidos das listas de presença e de recibos de diárias e transportes, não questionados anteriormente pela contratante, esclarecendo a irregularidade e afastando os valores de débito apontados.
20.2.2. Quanto a não apresentação da documentação comprobatória relativa à visita realizada no valor de R$ 403,84 (Atividade 1.6 - Visitas técnicas aos empreendimentos de comercialização, no total de 32 visitas) , tratada no item 'b', o questionamento envolveu, no âmbito do Parecer Técnico 97/2018/CGCC/SDR/SEAD, de 11/06/2018, o fato de a respectiva visita estar também reportada na atividade 1.5 (Monitoramento in loco das ações) , abrangendo a mesma cooperativa, no mesmo dia, conforme pode ser visto à peça 4, p. 4-5.
20.2.2.1. A esse respeito, ante a alegação dos responsáveis acerca da extrema necessidade de acompanhamento dessa entidade, a Cooperarte, com alegado risco de fechamento e extinção (peça 72, p. 6 e 10-12, e peça 78) , e tendo em vista que não era proibida a realização de visitas às mesmas entidades nas diferentes atividades previstas, o débito referente também deve ser excluído.
20.2.3. Relativamente a não apresentação de documentação integral relativa às visitas realizadas no valor de R$ 22.232,90 (Atividade 1.9 - Visitas in loco para levantamento de dados para composição de Banco de Informações) , tratada no item 'c', foi questionado, no âmbito do Parecer Técnico 97/2018/CGCC/SDR/SEAD, de 11/06/2018, exatamente a ausência de qualquer documentação comprobatória em relação às visitas realizadas (peça 4, p. 6) .
20.2.3.1. Em suas alegações de defesa, os responsáveis alegam que realmente não foi possível a realização das visitas previstas, mas que o esqueleto do banco de dados, com os questionários a serem aplicados junto a cada cooperativa teria sido elaborado, conforme prova anexada aos autos, sendo devida a remuneração pertinente pela prestação do serviço (peça 72, 12-13, e peça 79) .
20.2.3.2. Como visto, as visitas não foram realizadas, sendo devido o ressarcimento pelo valor previsto no Plano de Trabalho (peça 29, p.10) e no REA (peça 39, p. 9) a esse título, no total de R$ 21.600,00, inobstante o pagamento deste valor à empresa Movimento Rio Carioca por estes serviços, conforme recibo acostado à peça 82.
20.2.4. Por fim, com respeito a não apresentação da documentação comprobatória exigida em relação ao Diagnóstico das Cooperativas da Agricultura Familiar no valor de R$ 63.430,40 (Atividade 2.4 - Diagnóstico de Cooperativas da Agricultura Familiar e Economia Solidária) , tratada no item 'd', foi questionado, no âmbito do Parecer Técnico 97/2018/CGCC/SDR/SEAD, de 11/06/2018, a ausência do processo de seleção da equipe de trabalho e dos colaboradores, dos contratos assinados, dos respectivos currículos, e das informações sobre os valores pagos a cada um (com respectivo quantitativo de horas técnicas pagas) , com as atividades respectivas desenvolvidas (peça 4, p. 8) .
20.2.4.1. Nas alegações apresentadas, os responsáveis argumentam que o diagnóstico teria sido elaborado e organizado por Luzia Amélia Ferreira, conforme contrato e currículos anexados, com apoio da equipe de trabalho do projeto base de serviços, como Joana Lucia Neves Gonçalves Grijó e Nelson da Silva Rodrigues, além dos seguintes colaboradores: Generosa de Oliveira Silva, Marconi Bezerra Santos e Vinícius Queiroz, conforme fariam prova os documentos anexados, com a seguinte discriminação de valores pagos (peça 72, 13-14, e peça 80) :
	Item 
	Discriminação
	Valor programado
	Valor executado

	2.4.1.
	Assessoria Técnica 
	48.000,00
	48.000,00

	2.4.2.
	Diárias para deslocamento
	15.000,00
	 3.750,00

	2.4.3.
	Kit de Material Didático 
	 1.483,40
	 2.080,40

	2.4.4.
	INSS Patronal 
	 9.600,00
	 9.600,00

	TOTAL
		74.083,40
	 63.430,00

20.2
.220.2.4.2. Com efeito, foram juntados à peça 80, o contrato firmado com a referida técnica, no valor total de R$ 69.600,00, sendo R$ 48.000,00 referente à elaboração do Diagnóstico, enquanto R$ 21.600,0 seria para a realização de visitas técnicas aos empreendimentos de comercialização solidária (peça 80, p. 13-15) , acompanhada do currículo (peça 80, p 9-12) , e de três recibos, nos valores de R$ 12.000,00, datado de agosto/2012 (peça 80, p.8) , R$ 36.000,00, datado de 3/4/2013 (peça 80, p. 6) , e R$ 3.750,00, datado de 15/10/2012 (peça 80, p. 7) , bem como o termo de referência que teria sido utilizado para a cotação de preços (peça 80, p. 16-17) , não havendo qualquer documentação quanto aos demais colaboradores que teriam prestado apoio à execução da atividade.
20.2.4.3. Em relação à contratação dessa profissional, a Sra. Luzia Amélia Ferreira, cabe registar que no Projeto de Atividades (PAT) aprovado (peça 29, p. 16) , estava prevista a contratação de 5 técnicos, para o valor de R$ 48.000,00, tendo a CEDRO optado por esta contratação única.
20.2.4.4. Quanto aos valores pagos, inobstante essa constatação, deve ser acatado como comprovado, apenas o valor relativo ao pagamento de R$ 36.000,00, pois consta do extrato na data de 3/4/2013 (peça 44) , na relação de pagamentos (peça 41) , todos relativos à 3ª parcela dos recursos (R$ 217.755,65, desbloqueada em 18/03/2013) .
20.2.4.5. Relativamente aos demais itens, não foi apresentada documentação comprobatória (não há elementos que possam vincular as despesas com Kit de material didático (R$ 2.080,40) , apenas declaradas, com a despesas com material ocorrida em 27/6/2013, inserida na Relação de Pagamentos (peça 41, p.2) ; não têm relação comprovada com a Atividade 2.4, tais como as despesas com prestação de serviços (R$ 12.000,00) e diárias (R$ 3.750,00) , que ocorreram em 2012, envolvendo a 2ª parcela dos recursos ( R$ 42.666,96, desbloqueada em 13/08/2012) , despesas essas já consideradas na aprovação de contas daquela parcela; e ausência de qualquer comprovação do pagamento (INSS Patronal, no valor de R$ 9.600,00) .
20.2.4.6. Desse modo, permanece como débito neste item 'd', o montante de R$ 27.430,40.
20.3. Já no que se refere à Irregularidade 2 da citação (inexecução parcial do contrato de repasse) , no montante de R$ 54.312,56 (item 19.4) , cabe destacar que foi reconhecido como valor a ser ressarcido pela própria CEDRO desde 2/5/2018, por meio do Ofício 15/2018 (peça 16) .
20.3.1. Por meio do referido ofício, que envolveu manifestação de defesa, aquela entidade, ao esclarecer a diferença de valores apontada pela fiscalização da CAIXA no SICONV, reconheceu a diferença entre a comprovação dos valores gastos ali inserida, tendo em vista também o valor do REA Final ajustado, no total de R$ 213.880,24, e os valores federais repassados no total de R$ 268.192,80, cuja diferença, no montante de R$ 54.312,56, considerou devida, solicitando instruções sobre como deveria proceder para efetivar o ressarcimento.
20.3.2. Segundo a CEDRO, tal diferença teria resultado de 'ajustes de metodologia de atividades, ações não realizadas na quantidade prevista e não utilização de rubricas orçadas anteriormente'.
20.3.3. Desse modo, o débito no valor de R$ 54.312, 56 deve ser mantido.
20.3.4. No entanto, ao confrontar tal débito, relativo à 'inexecução parcial do contrato', apurado, como visto acima, em virtude da não apresentação de documentação comprobatória junto ao SICONV, com o débito apurado na Irregularidade 1- Apresentação de documentação incompleta para comprovar as despesas no âmbito do REA, com débito final no valor de R$ 49.030,40 (somatório de R$ 21.600,00 (item 20.2.3.2, Atividade 1.9) ) e R$ 27.430,40 (item 20.2.4.6, Atividade 2.4) , é possível constatar que se referem a ocorrências idênticas, representando cobrança em duplicidade.
20.3.5. Com efeito, o débito relativo à Atividade 1.9 envolveu a não execução das visitas previstas, enquanto que os referentes à Atividade 2.4 envolveram ajustes na metodologia de execução (com a contratação de apenas um técnico, no lugar dos 5 previstos) , com consequente não comprovação da totalidade dos dispêndios previstos no orçamento para aquela atividade, e não utilização de rubricas orçadas anteriormente, no caso do INSS Patronal, previsto no PAT, cuja ausência de comprovação também foi levantada no âmbito do Ofício 2691/2017/GIGOV/RJ, de 16/11/2017, encaminhado à CEDRO.
20.4. Assim, o débito a ser imputado aos responsáveis deve ser exclusivamente aquele referenciado na citação no âmbito da Irregularidade 2, no montante de R$ 54.312,56, vez que engloba o débito remanescente relativo à Irregularidade 1.
20.5. Quanto aos pedidos encaminhados, em síntese, cabe responder aos responsáveis que: (i) a tomada de contas especial deverá continuar sua tramitação normal, uma vez não anexado aos autos qualquer elemento que enseje a sua suspenção; (ii) as medidas sancionatórias somente ocorrem após o julgamento do processo; (iii) não é possível a redução do valor do débito apurado, nem alteração dos acréscimos previstos, como juros de mora e atualização monetárias, com sistema de cálculo devidamente aprovado por este Tribunal; (iv) a produção das provas julgadas necessárias foi permitida aos responsáveis por ocasião das citações realizadas; e (v) o parcelamento do débito somente é autorizado para o máximo de 36 parcelas, conforme estipulado no art. 217, do Regimento Interno do TCU. .
21. Ante o exposto, as alegações de defesa apresentadas devem ser parcialmente acolhidas, permanecendo a necessidade de julgamento pela irregularidade das contas dos responsáveis Generosa de Oliveira Silva (XXX.099.317-XX) , Vera Lúcia Lunardi (XXX.803.330-XX) e Cooperativa de Consultoria, Projetos e Serviços em Desenvolvimento Sustentável Ltda. - CEDRO (CNPJ: 03.309.269/0001-42) , com a imputação do débito apurado de forma solidária.
22. Quanto ao Sr. Duvanil Ney Santana Aleixo (XXX.078.178-XX) , diretor-presidente no período de 23/5/1999 a 31/3/2011, a sua responsabilidade deve ser excluída dos presentes autos uma vez que, conforme instrução inicial acostada à peça 61, p. 5, foi responsável por um único pagamento, no valor de R$ 6.832,05, ocorrido em 31/3/2011, correspondente à primeira parcela desbloqueada na mesma data, em relação à qual o respectivo REA foi apresentado e devidamente aprovado pelo concedente (peça 37, p. 206) .
CONCLUSÃO.
23. Em face da análise promovida na seção 'Exame Técnico', verifica-se, em relação ao Contrato de Repasse 334.979-89/2010, registro Siafi 743870, que as alegações de defesa apresentadas pelos responsáveis Generosa de Oliveira Silva (XXX.099.317-XX) , Vera Lúcia Lunardi (XXX.803.330-XX) e Cooperativa de Consultoria, Projetos e Serviços em Desenvolvimento Sustentável Ltda. - CEDRO (CNPJ: 03.309.269/0001-42) podem ser acolhidas parcialmente, uma vez que comprovaram somente a execução parcial da citada avença, sendo devido o julgamento pela irregularidade das referidas contas, com fulcro no art. 16, inciso III, alíneas 'b' e 'c', da Lei 8.443, de 1992, com a imputação, de forma solidária, do débito apurado no valor de R$ 54. 12,56.
23. No presente caso concreto, no entanto, inobstante a comprovada ocorrência de dano ao Erário, verifica-se a presença da boa-fé nas atitudes tomadas pelos gestores em duas oportunidades:
22.1. em primeiro lugar, houve a solicitação, pela CEDRO, em fevereiro de 2014, de reprogramação do contrato, contemplando a exclusão de algumas atividades não executadas do projeto e a sua finalização, justificando-se tal solicitação pela alteração ocorrida no quadro de composição do investimento, pelo tempo de realização do projeto que já se estendia desde 2010 e pelas dificuldades relatadas', solicitação esta não atendida pelo contratante (peça 83, p. 6) ; e
22.2. em segundo lugar, a CEDRO, por meio do Ofício 15/2018, de 2/5/2018, ao reconhecer a presença de despesas não comprovadas junto ao SICONV, aduzindo os motivos para tal ocorrência, em relação ao valor ora mantido como débito, solicitou instruções sobre os procedimentos para efetivar o devido ressarcimento (peça 16) .
23. Ante a ausência de comprovação nos autos de que a entidade tomou conhecimento das orientações encaminhadas via e-mail, datado de 3/5/2018, à entidade e à Sra. Generosa De Oliveira Silva, não mais sua representante legal desde 22/3/2013, é possível concluir que tais atos caracterizam a boa-fé.
24. A esse respeito, assim dispõem os normativos pertinentes:
Lei 8.443, de 1992:
Art. 12. (...) 
§2º Reconhecida pelo Tribunal a boa-fé, a liquidação tempestiva do débito atualizado monetariamente sanará o processo, se não houver sido observada outra irregularidade nas contas.
Regimento Interno/TCU
Art. 202. (...) 
§ 2º na oportunidade da resposta à citação, será examinada a ocorrência de boa-fé na conduta do responsável e a inexistência de outra irregularidade nas contas.
§ 3º Comprovados esses requisitos e subsistindo o débito, o Tribunal proferirá, mediante acórdão, deliberação de rejeição das alegações de defesa e dará ciência ao responsável para que, em novo e improrrogável prazo de quinze dias, recolha a importância devida.
§ 4º na hipótese do parágrafo anterior, a liquidação tempestiva do débito atualizado monetariamente saneará o processo e o Tribunal julgará as contas regulares com ressalva e dará quitação ao responsável.
25. Desse modo, de acordo com tais disposições legais, será proposta a concessão de novo e improrrogável prazo de 15 dias para que os responsáveis recolham a importância devida, atualizada monetariamente, sem a incidência de juros moratórios, sanando o processo.
PROPOSTA DE ENCAMINHAMENTO
24. Diante do exposto, submetemos os autos à consideração superior, propondo ao Tribunal:
a) excluir da presente relação processual o Sr. Duvanil Ney Santana Aleixo (XXX.078.178-XX) ;
b) rejeitar parcialmente as alegações de defesa apresentadas pelos responsáveis Generosa de Oliveira Silva (XXX.099.317-XX) , Vera Lúcia Lunardi (XXX.803.330-XX) e Cooperativa de Consultoria, Projetos e Serviços em Desenvolvimento Sustentável Ltda. - CEDRO (CNPJ: 03.309.269/0001-42) ;
c) fixar novo e improrrogável prazo de 15 (quinze) dias, a contar da notificação, com fundamento no art. 12, §§ 1º e 2º da Lei 8.443/1992 e art. 202, §§ 2º e 3º do Regimento Interno, para que os responsáveis Generosa de Oliveira Silva (XXX.099.317-XX) , Vera Lúcia Lunardi (XXX.803.330-XX) e Cooperativa de Consultoria, Projetos e Serviços em Desenvolvimento Sustentável Ltda. - CEDRO (CNPJ: 03.309.269/0001-42) efetuem e comprovem, perante este Tribunal, o recolhimento, de forma solidária, ao Tesouro Nacional da quantia a seguir especificada, atualizada monetariamente a partir da data indicada até a data do efetivo recolhimento, na forma prevista na legislação em vigor:
	Data de ocorrência
	Valor histórico (R$) 

	18/3/2013
	54.312,56

Valor atualizado do débito (sem juros) em 08/4/2021: R$ 83.549,01d) informar os responsáveis Generosa de Oliveira Silva (XXX.099.317-XX) , Vera Lúcia Lunardi (XXX.803.330-XX) e Cooperativa de Consultoria, Projetos e Serviços em Desenvolvimento Sustentável Ltda. - CEDRO (CNPJ: 03.309.269/0001-42) de que a liquidação tempestiva do débito atualizado monetariamente saneará o processo e permitirá que as contas sejam julgadas regulares com ressalva, dando-se-lhes quitação, nos termos do § 4º do art. 202 do Regimento Interno do TCU, ao passo que a ausência dessa liquidação tempestiva levará ao julgamento pela irregularidade das contas, com imputação de débito a ser atualizado monetariamente e acrescido de juros moratórios nos termos do art. 19 da Lei 8.443/1992, bem como à aplicação da multa prevista no art. 57 da mesma Lei 8.443/1992;
e) autorizar, desde logo, com fundamento no art. 26, da Lei 8.443/1992 c/c o art. 217, do Regimento Interno do TCU, caso seja do interesse dos responsáveis, o parcelamento da dívida em até 36 parcelas, mensais e sucessivas, atualizadas monetariamente, sem prejuízo de alertá-los de que, caso optem por essa forma de pagamento, a falta de comprovação do recolhimento de qualquer parcela implicará o vencimento antecipado do saldo devedor, nos termos do art. 26, parágrafo único, e 59, da Lei 8.443/1992 c/c o art. 217, § 2º, do Regimento Interno do TCU, sem prejuízo das demais medidas legais;"
É o relatório.

8.1. Lucas de Assis Cordeiro de Abreu Ximenes (136.270/OAB-RJ) e outros, representando Cooperativa de Trabalho, Consultoria, Projetos e Serviços Em Sustentabilidade, Vera Lucia Lunardi e Generosa de Oliveira Silva.

Procuradora-Geral Cristina Machado da Costa e Silva.

TOMADA DE CONTAS ESPECIAL. CONTRATO DE REPASSE. CAIXA ECONOMICA FEDERAL E MINISTERIO DO DESENVOLVIMENTO AGRÁRIO (EXTINTO). QUALIFICAÇÃO DA Rede de Cooperativas da Agricultura Familiar e da Economia Solidária do Estado de Rio de Janeiro. INEXECUÇÃO PARCIAL DO OBJETO. CITAÇÃO. REJEIÇÃO PARCIAL DAS ALEGAÇÕES DE DEFESA. BOA-FÉ. FIXAÇÃO DE NOVO E IMPRORROGÁVEL PRAZO PARA RECOLHIMENTO DO DÉBITO.

TOMADA DE CONTAS ESPECIAL (TCE)

Secretaria de Controle Externo de Tomada de Contas Especial (SecexTCE).

Trata-se de tomada de contas especial instaurada pela Caixa Econômica Federal, mandatária do então Ministério do Desenvolvimento Agrário (MDA) , em desfavor de Duvanil Ney Santana Aleixo (diretor-presidente no período 23/5/1999 a 31/3/2011) , Generosa de Oliveira Silva (diretora-presidente no período de 1/4/2011 a 22/3/2013) , Vera Lúcia Lunardi (diretora-presidente no período de 23/3/2013 a 22/3/2015) , e Cooperativa de Consultoria, Projetos e Serviços em Desenvolvimento Sustentável Ltda. - CEDRO, em razão de não comprovação da regular aplicação dos recursos repassados pela União por meio do Contrato de repasse 334.979-89/2010, registro Siconv 743870 (peça¿31) 
2.	O instrumento firmado entre o Ministério do Desenvolvimento Agrário e a Cooperativa de Consultoria, Projetos e Serviços em Desenvolvimento Sustentável Ltda. - CEDRO, tinha por objeto ações de qualificação para a Rede de Cooperativas da Agricultura Familiar e da Economia Solidária do Estado de Rio de Janeiro. 
3.	Os repasses da União para a conta corrente específica totalizaram R$ 457.679,00, sendo transferidos para a conta de poupança vinculada em 29/10/2010 (peça 45) , com desbloqueios em três momentos distintos no total de R$ 268.192,80. Houve devolução do saldo não utilizado, no montante de 253.456,99, em 4/2/2014.
4.	Na fase interna da TCE (peça 55) , o órgão concedente concluiu pela impugnação do valor total de R$ 268.192,80, em função da inexecução do objeto pactuado, que não teria sua funcionalidade devidamente atestada em virtude da ausência da documentação comprobatória suficiente para homologação do Relatório de Execução de Atividades. O Controle Interno anuiu a esse posicionamento (peças 56-58 ) .
5.	No âmbito do TCU, após saneamento do processo, a SecexTCE divergiu do encaminhamento do controle interno, e acompanhou os pareceres financeiros e técnicos elaborados pela Caixa Econômica, que aprovou as prestações de contas parciais relativas às duas primeiras parcelas e não aprova a prestação de contas da terceira parcela, no valor de R$ 54.312,26.  
6.	No tocante à responsabilização, a Secex TCE propôs a exclusão de Duvanil Ney Santana Aleixo, diretor-presidente no período 23/5/1999 a 31/3/2011, uma vez que ele foi responsável por um único pagamento, no valor de R$ 6.832,05, em 31/3/2011, correspondente à primeira parcela desbloqueada na mesma data, em relação à qual o respectivo relatório de execução foi apresentado e devidamente aprovado pela Caixa Econômica Federal (peça 37, p. 206) .
7.	Ante tal entendimento, os demais responsáveis foram devidamente citados e apresentaram em conjunto suas alegações de defesa. 
8.	Em sua análise de mérito, a secretaria especializada concluiu por acatar parcialmente as alegações de defesa dos responsáveis, e propôs, ante a existência de elementos que atestam a boa-fé dos responsáveis, a concessão de novo e improrrogável prazo de 15 dias para que recolham o valor do débito apurado, atualizado monetariamente, sem a incidência de juros moratórios, sanando o processo.
9.	Corroboro as análises empreendidas pela unidade instrutora, as quais contaram com a anuência do Ministério Público junto ao TCU, razão pela qual incorporo os fundamentos apresentados às minhas razões de decidir. 
10.	Conforme demonstrado pela unidade instrutora, as alegações de defesa apresentadas pelos responsáveis devem ser acolhidas parcialmente, uma vez que houve o reconhecimento, pela própria CEDRO, da existência de serviços previstos e não executados, no valor de R$ 54.312,26, que seriam resultado de ajustes de metodologia de atividades e ações não realizadas na quantidade prevista. 
11.	No presente caso concreto, inobstante a comprovada ocorrência de dano ao Erário, verificou-se a presença da boa-fé diante das atitudes tomadas pelos gestores da cooperativa em duas oportunidades. Na primeira, houve a solicitação ao Ministério, pela CEDRO, em fevereiro de 2014, de reprogramação do contrato, contemplando a exclusão de algumas atividades não executadas do projeto e a sua finalização, justificando-se tal solicitação pela alteração ocorrida no quadro de composição do investimento, pelo tempo de realização do projeto que já se estendia desde 2010 e pelas dificuldades de mobilização das cooperativas beneficiarias do projeto (peça 83, p. 6) . A solicitação não foi atendida pelo contratante. 
12.	Na segunda oportunidade, em 2/5/2018, a CEDRO envia resposta a questionamento do Governo do Rio de Janeiro reconhecendo a presença de despesas não comprovadas junto ao SICONV e solicitou instruções sobre os procedimentos para efetivar o devido ressarcimento (peça 16) .
13.	Aponta a unidade instrutora que a entidade não tomou conhecimento das orientações encaminhadas via e-mail, em 3/5/2018, a destinatário que já não mais representava a entidade.  
14.	Desse modo, manifesto concordância com a proposta da unidade instrutora, para a concessão de novo e improrrogável prazo de 15 dias para que os responsáveis solidários recolham a importância devida, atualizada monetariamente, sem a incidência de juros moratórios, sanando o processo, nos termos do art. 12 da Lei 8443/1992.
15.	Ante o exposto, voto por que o Tribunal adote o Acórdão que ora submeto à deliberação deste Colegiado. 
TCU, Sala das Sessões, em 8 de junho de 2021.
Ministro BRUNO DANTAS 
Relator